最高法院刑事判決　　　　　　九十六年度台上字第四四一六號
上　訴　人　甲○○
選任辯護人　蕭麗琍　律師
上　訴　人　乙○○
　　　　　　丙○○
共　　　同
選任辯護人　王燕玲律師
上列上訴人等因殺人案件，不服台灣高等法院台南分院中華民國
九十六年五月三十日第二審更審判決（九十五年度上重更(一)字第
五一一號，起訴案號：台灣嘉義地方法院檢察署九十三年度偵字
第二五四一號），提起上訴，本院判決如下：
    主  文
原判決撤銷，發回台灣高等法院台南分院。
    理  由
本件原判決認定：上訴人甲○○因其叔早逝，嬸嬸賴陳墳為官評
西長工，官評西與之常有往來，甚而出入賴陳墳住處無所避諱，
甲○○因而懷疑渠間有姦情。復因賴陳墳與其有建屋地界爭執，
官評西曾為賴陳墳出面說項，使甲○○心有不快。再因官評西胞
弟官龍年拖欠其互助會會金，其向官龍年索討欠款，竟遭官評西
嗆聲「不用還錢」，而與官評西生有嫌隙，且認為其自己及家人
長期遭受官評西壓榨，乃萌生殺機，欲除之而後快。而賴棟（經
原法院上重更(三)審判處無期徒刑，褫奪公權終身，上訴後，經本
院判決駁回確定）與甲○○係宗親，因犯竊盜等罪經假釋出獄後
，即以抬棺、除草等零工維生，無固定工作，但嗜賭成性，甚而
將其居住之嘉義縣太保市梅埔里六四號房屋、土地設定抵押，先
後向人借得新台幣（下同）六十萬元花用，惟猶有未足，仍經常
向甲○○要錢，而甲○○亦常應其所求，每次給予三、五千元不
等花用。甲○○因而認賴棟應會聽其指使，遂於賴棟出獄後未久
，即多次藉機向賴棟抱怨官評西種種不是，並自民國八十九年三
月間起，在嘉義縣太保市後潭里等地，先後四次唆使賴棟殺害官
評西，而賴棟因嗜賭缺錢且身負債務，復期待甲○○會給予相當
報酬，遂應允之，惟拖延多日，終因畏懼未敢下手，甲○○不耐
，遂決定夥同上訴人乙○○、丙○○與賴棟計誘官評西，共同下
手殺害。乃於八十九年五月一日上午九時前與賴棟、乙○○、丙
○○共同基於殺人之犯意聯絡，由乙○○駕駛福斯廠牌車號Ｃ二
─三五五二號藍色廂型自用小客貨車，搭載丙○○、賴棟與其共
四人，前往官評西日常行經之嘉義縣太保市後潭往鹿草之十字路
口處等候，由賴棟坐於駕駛座旁，丙○○坐於車廂中座左側，甲
○○則躺臥於後座，以防遭人發覺，於當日上午九時許，果見官
評西騎車牌號碼ＬＷＶ─八八０號機車行經該處，乃由乙○○假
意佯邀官評西上車同赴鹽水喝花酒，官評西不疑有詐，遂將所騎
機車停置於嘉義縣太保市後潭里三九二號前岔路六筒檳榔攤後方
空地，欲登車同赴鹽水，惟甫上車坐於該廂型車中座右側，即發
現甲○○躺臥於該車後座，乃覺有異，即藉詞前晚麻將打通宵不
願同往，並擬下車，丙○○即將官評西抱住，不讓其下車，乙○
○旋發動汽車引擎駕車駛離，俟車行駛約三、四分鐘，甲○○即
取出預藏之尖刀，自後座起身刺殺官評西，官評西身體雖遭丙○
○箝制，仍驚覺伸出右手抵檔，傷及右手掌拇指側，惟抵擋不住
，仍遭甲○○刺中左上胸，深及心臟，官評西受此致命重創，哀
叫一聲，登時失去反抗能力，癱軟仰躺於座位上。未幾，甲○○
猶有未足，於官評西癱軟待斃之際，復持尖刀刺戳官評西右上腹
部一刀，以試探是否確已死亡，見已無抵抗，竟又持刀將官評西
陰莖截斷，並隨手將截斷之官評西陰莖丟棄車外路旁之排水溝，
以詛咒官評西至閻王爺處亦無法享受魚水之歡，作為報復，官評
西即因心臟刺創合併大量血胸、左側胸部銳器刺創死亡。嗣車行
至嘉義縣鹿草鄉○○村○○○○○道路涵洞下，甲○○即命賴棟
取模板，由丙○○將官評西之屍體拖下車，並以黃色塑膠袋、模
板掩蓋官評西屍體，防止他人發現。再於同日下午一時許，甲○
○駕車載賴棟至鹿草電信局前，由賴棟以電話卡打公用電話至鹿
草派出所，報案稱東西向快速道路下有人死亡，警員始據報後號
召當地居民共同找尋，而於該日十七時四十五分許，在上開東西
向快速道路涵洞（即高架橋下，非水溝涵洞），尋得官評西屍體
。賴棟報案後，甲○○旋駕車載賴棟返家，並給付賴棟三萬元，
且於翌（二）日下午四時許，在梅埔里路上碰面時，又給付賴棟
二萬元作為報酬。同年五月五日上午六時許，甲○○、乙○○、
丙○○又共同駕車搭載賴棟前往南投日月潭嶺頂某處茶園，甲○
○要求賴棟扛起本案全部罪責，並當場再給付十五萬元，同時表
示願代賴棟償還房屋抵押貸款等債務及供給生活費等。嗣甲○○
於五月七日在其住處附近給付賴棟一萬五千元，同年月十日復偕
同賴棟赴嘉義市某信用合作社，提領六十萬元現金交予賴棟。惟
賴棟仍不斷藉故索討金錢，甲○○又分別於五月十三日、二十日
、二十三日在賴棟住處或後潭里路上，先後給付賴棟二萬五千元
、十萬元、五千元。嗣甲○○不堪賴棟需索無度，又為故佈疑陣
，設計取得賴棟欲攀咬其涉犯本案，並屢次藉詞向其恐嚇取財之
證據，據以脫免殺人罪責，乃於同年六月六日，囑乙○○、丙○
○駕車搭載賴棟，甲○○則與不知情之妹婿黃文智共乘一車，前
往嘉義縣水上鄉南和村南和療養院工地談判，因賴棟在黃文智面
前隱瞞案情，向黃某佯稱：「甲○○殺伊女友，叫他頂罪」，黃
文智回稱：「那要請你幫忙」，並當場取出三千元交予賴棟，同
時告以日後再給十五萬元等語。同年六月二十七日，乙○○、丙
○○復駕車搭載賴棟同赴嘉義市嚴庚辰律師事務所與甲○○及黃
文智會面，除依約給付賴棟十五萬元外，並要求賴棟簽立「悔過
書」一紙；同年七月十日，乙○○、丙○○受甲○○之託，出面
交付六十萬元予賴棟，以供償還賴棟之房屋抵押貸款，惟恐其擅
自花用，遂將之載往台灣銀行嘉義分行前，由賴棟將所得款項交
予其子賴振雄，再電匯給代書鍾淑卿以為清償。嗣賴棟於八十九
年八月二十九日上午九時經警拘提到案後，因畏懼其一人獨扛殺
人重罪，終供出甲○○、乙○○及丙○○等人涉案，因而查獲等
情。因將第一審科刑判決撤銷，改判仍論處上訴人等共同殺人罪
刑（甲○○處無期徒刑，褫奪公權終身；乙○○、丙○○各處有
期徒刑十五年，均褫奪公權三年）；固非無見。
惟查：（一）被告所犯之法條，起訴書中雖應記載，但法條之記
載，並非起訴之絕對必要條件，若起訴書犯罪事實欄已載明被告
之犯罪事實，祇是證據並所犯法條欄未記載該部分事實涉犯之法
條時，該部分事實，亦應認為已經起訴。依起訴書犯罪事實欄記
載：「四人（指上訴人等及賴棟）隨即合力將官評西之屍體載運
棄置於嘉義縣鹿草鄉○○村○○○○○道路涵洞下」，似就上訴
人等夥同賴棟殺害官評西後，另行遺棄官評西屍體之行為，亦已
起訴；則上訴人等夥同賴棟遺棄官評西屍體之行為，是否與刑法
第二百四十七條第一項遺棄屍體罪之犯罪構成要件該當？與渠等
被訴且經原審認應構成犯罪之殺人行為，應如何論斷？原判決俱
未審認、說明，自屬於法有違。至於第一審及原法院上訴審雖均
於判決正本事實欄記載：「毀棄屍體部分已另案判決無罪確定」
，惟依卷附上訴人等之台灣高等法院被告前案紀錄表所載，並無
上訴人等因上開毀棄屍體事實，經法院判決無罪確定之前案紀錄
（見原審卷第一宗第四四頁至第五一頁），而該所稱另案判決無
罪確定之事實，是否確實，關係法律之適用，自應查證明白，此
部分事實不明，本院無從就應如何適用法律為法律上判斷。（二
）鑑定人石台平於原審雖證稱：「（問：假設如果車子有三排座
椅，死者坐在第二排的右邊，旁邊的人如果抱住被害人，有無可
能後面的人爬上來刺傷他，會造成本件左胸部和右上腹部的傷？
）從被害人的左側行兇是可以，如果是這樣的情況，拖尾更好解
釋，因為在後面，假如被害人坐在前面，刺完以後兇手直接起身
，兇手往後退，因為拖尾的方向是左後上方」、「（問：如果從
後面刺的話，是否就可以造成拖尾的現象？）沒錯，就可以造成
，我認為兇嫌的動線方向是往左後上方移動，死者的動線是右前
下方」；惟其又證稱：「（問：假如前面還有坐人，如果前面的
人轉過身來刺的話，是否有可能造成左胸部的傷？）也是可以，
因為重點是兇嫌的動線是從左上往下，只要他有辦法在這個動線
上就可以造成」（見原審卷第一宗第一三五頁）；則原判決理由
說明：「綜合上開被害人屍體解剖檢驗結果及法醫石台平在本院
之說明，足認本件下手行兇之人應係近身貼近被害人，在被害人
身體遭箝制之下而持刀朝被害人胸部戳刺（因被害人曾伸出右手
抵擋，而遭刀刃切傷，且因被害人心臟遭刺中後，因心律不整而
隨即失去反抗能力，要無再出手抵擋之可能。且被害人既曾出手
抵擋，故其遭刺中心臟前，應已發覺兇嫌即將下手行兇，應非在
猝不及防之下，遭兇嫌突襲）。且依被害人左上胸部致命傷之拖
尾方向研判，兇嫌下手時，極有可能處於被害人左後上方之位置
」、「本院依據被害人屍體解剖檢驗結果及法醫石台平之說明研
判：『本件下手行兇之人應係近身貼近被害人，在被害人身體遭
箝制之下而持刀朝被害人胸部戳刺，且依被害人左上胸部致命傷
之拖尾方向，兇嫌下手時，極有可能處於被害人左後上方之位置
』」（見原判決正本第十七頁第二行至第十行、第四三頁第二十
行至第二四行），即與上引鑑定人石台平之證述，未盡相符（即
被害人官評西左上胸銳器創，亦有可能係坐於該車前方之人，轉
身持刀刺傷）；況上引原判決事實認定，如若無誤，被害人官評
西既遭丙○○從左側抱住，則於官評西左側遭人抱住之情況下，
身在官評西左後上方之甲○○，是否仍可能持刀刺中官某左上胸
部（即左肩下一九點五公分處）？又證人賴棟於原審證稱：「車
門打開，丙○○就從死者的腳拖下來」（見原審卷第一宗第一七
一頁），及鑑定人石台平於原審證稱：「（問：從遺體是否可以
看出被害人當時是否有被拖行？）沒有辦法確定，因為他如果有
鞋子，拖行是要看身上有無留下拖擦傷，這個身體上是沒有拖擦
傷，手腕看起來也不像有抓握的痕跡，我們看到一般移動屍體，
拖行是一種方法，另一種方法是用抬的，抬的話手腕、腳踝地方
我們都沒有看到特別的傷痕。不知道當初是否有穿鞋子，如果有
穿鞋襪，拖的痕跡就不會出現在腳上，會出現在鞋襪上面，但是
我看到的身體上是沒有。如果腳上有穿鞋襪被拖行的話，身上也
會有被拖行的痕跡，但是相對會比較淺」、「（問：本件除了被
害人腳部以外，從身體上是否可以看出沒有被拖行跟抬的痕跡？
）我不能說沒有，目前我沒有看到移動屍體的證據」（見原審卷
第一宗第一三二頁）；如若俱屬無誤，則依卷附死者官評西死亡
現場照片所示，其拖鞋似在身旁，當時腳上並無鞋襪（見嘉義縣
警察局水上分局嘉水警刑三０一三號卷第二二頁第二四頁照片影
本），何以相驗時並未發現死者官評西身上有被拖行之痕跡？凡
此，關係證人賴棟不利於上訴人等之證述，是否確與事實相符及
上訴人等是否涉犯本件殺人重典，自應查證明白，俾免枉縱。以
上，或係上訴人等之上訴意旨所分別指摘，或為本院得依職權調
查之事項，應認原判決仍有撤銷發回更審之原因。
據上論結，應依刑事訴訟法第三百九十七條、第四百零一條，判
決如主文。
中　　華　　民　　國　九十六　年　　八　　月   十六   日
                      最高法院刑事第十一庭
                          審判長法官  林　永　茂
                                法官  洪　文　章
                                法官  蘇　振　堂
                                法官  蕭　仰　歸
                                法官  陳　世　淙
      本件正本證明與原本無異
                                      書  記  官
中　　華　　民　　國　九十六　年　　八　　月   二十   日
                                                H
